【裁判字號】    99,易緝,18
【裁判日期】    990430
【裁判案由】    偽造文書
【裁判全文】
臺灣臺北地方法院刑事判決              99年度易緝字第18號
公  訴  人  臺灣臺北地方法院檢察署檢察官
被      告  甲○○
選任辯護人  楊士擎律師
上列被告因偽造文書案件，經檢察官聲請簡易判決處刑（96年度
偵字第22762號），本院認不宜依簡易判決處刑（96年度簡字第
3944號），改行通常程序判決如下：
    主  文
甲○○行使偽造私文書，處有期徒刑肆月，如易科罰金，以銀元
佰元即新臺幣玖佰元折算壹日，減為有期徒刑貳月，如易科罰
金，以銀元佰元即新臺幣玖佰元折算壹日，偽造「乙○○」印
文壹枚沒收之。
    事  實
一、甲○○為徐敬文（業於民國96年12月11日死亡，另為不受理
    判決）之子，徐敬文、甲○○分係址設臺北市○○區○○路
    32 號2樓之7礎立股份有限公司(下稱礎立公司)之董事長及
    董事，均為從事業務之人，為處理借款事宜，明知乙○○並
    未購買礎立公司之股份，復未曾參與礎立公司之股東會議或
    同意擔任礎立公司之董事，竟共同基於業務登載不實、使公
    務員登載不實及偽造私文書進而行使之犯意聯絡，先於88年
    2月22日上午9時，在上址礎立公司會議室舉行臨時股東會議
    時，在臨時股東會議紀錄、董事、監察人名冊、股東名冊、
    變更登記申請書等業務上作成之文書上，分別虛偽記載乙○
    ○經票選當選為董事、乙○○為股東，持有股數250,000股
    等不實事項，並在變更登記申請書上偽造乙○○之印文1枚
    ，而偽造表示乙○○經票選為董事而申請變更登記之意之私
    文書1紙後，於88年2月25日持以向經濟部申請變更登記而持
    以行使，使承辦之公務員誤以為乙○○為礎立公司之股東，
    並經票選擔任董事，而於88年3月3日將上開不實事項登載在
    其職務上所製作之股分有限公司變更登記事項卡上，足以生
    損害於乙○○及經濟部對公司資料管理之正確性。
二、案經乙○○訴由臺灣臺北地方法院檢察署檢察官偵查起訴。
    理  由
甲、程序部分：
一、本件為刑事訴訟法第376條第1、2款所列案件，依同法第284
    條之1前段規定，由法官1人獨任審判，合先敘明。
二、(一)按被告以外之人於審判外之言詞或書面陳述，除法律有規
      定者外，不得作為證據。又被告以外之人於審判外之陳述
      ，雖不符前4條之規定，而經當事人於審判程序同意作為
      證據，法院審酌該言詞陳述或書面陳述作成時之情況，認
      為適當者，亦得為證據，刑事訴訟法第159條第1項、第
      159條之5第1項定有明文。
    (二)查乙○○之警詢筆錄；礎立公司卷1宗（內含變更登記申
      請書、股東名冊、董事、監察人名冊、股份有限公司變更
      登記事項卡各1紙），均為被告甲○○以外之人於審判外
      之言詞及書面陳述，惟被告及檢察官於本院審理時同意作
      為證據，本院揆諸前開法條規定，並審酌前開言詞及書面
      陳述作成時之情況，認為適當，自得作為證據，合先敘明
      。
乙、實體部分：
一、上開犯罪事實，業據被告於本院審理中坦承不諱，核與告訴
    人乙○○警詢指述情節相符，並有礎立公司卷1宗（內含變
    更登記申請書、股東名冊、董事、監察人名冊、股份有限公
    司變更登記事項卡各1紙）附卷可憑，堪認被告自白與事實
    相符，本案事證明確，被告犯行堪以認定，應依法論科。
二、論罪科刑之理由：
    (一)刑法於民國94年2月2日修正公布，並於被告行為後之95年
      7 月1日施行。按行為後法律有變更者，適用行為時之法
      律，但行為後之法律有利於行為人者，適用最有利於行為
      人之法律，現行刑法第2條第1項定有明文。此條係規範行
      為後法律變更所生新舊法律比較適用之準據法，是刑法第
      2條第1項本身雖經修正，但無比較新舊法適用之問題，應
      一律適用裁判時之現行刑法第2條第1項之規定，為「從舊
      從輕」之比較，最高法院95年第8次刑事庭會議決議意旨
      可資參照。本件新舊法比較內容詳如附表所示。
    (二)核被告所為，係犯刑法第216條行使第210條偽造私文書罪
      、同法第216條行使第215條業務上登載不實文書罪、第
      214條使公務員登載不實文書罪。被告在變更登記申請書
      上偽造乙○○之印文為偽造該私文書之階段行為，被告偽
      造變更登記申請書及在變更登記申請書、股東名冊、董事
      、監察人名冊上登載不實後進而行使，其偽造私文書、業
      務登載不實之低度行為為行使之高度行為所吸收，均不另
      論罪。又公訴意旨固未論及偽造私文書部分，惟此部分與
      起訴部分有牽連犯之裁判上一罪關係（詳後述），並經本
      院99年4月16日審理時當庭告知，本院自得併予審理，附
      此說明。
    (三)被告與徐敬文間就上開犯行，有犯意聯絡及行為分擔，應
      均論以共同正犯。
    (四)又被告行使偽造私文書罪、行使業務登載不實文書罪與使
      公務員登載不實文書罪間，有方法結果之牽連關係，應從
      一重之行使偽造私文書罪處斷。
    (五)爰審酌被告於本案之前並無前科，有臺灣高等法院被告前
      案紀錄表1份附卷可考，其與徐敬文未經乙○○同意，明
      知乙○○並未持有礎立公司之股份，復未經選任為礎立公
      司之董事，竟將上開不實事項登載於業務上所作成之文書
      上，並偽造乙○○之印文而偽造內容不實之變更登記申請
      書，持以向經濟部申請變更登記，而使承辦公務員將上開
      不實事項登載在股份有限公司變更登記事項卡上，且其後
      因礎立公司遭撤銷登記並欠繳稅款，使乙○○遭追繳稅款
      ，足以生損害於乙○○及經濟部對公司登記之正確性，惟
      犯後坦白承認犯罪，態度尚可等犯罪之動機、目的、手段
      及造成之損害等一切情狀，量處如主文所示之刑，並諭知
      易科罰金之標準。
    (六)又被告犯行於96年4月24日前，合於減刑之條件，應依中
      華民國96年罪犯減刑條例第2條第1項第3款、第7條，於裁
      判時均諭知其宣告刑及按上開量處之宣告刑減得之刑，並
      諭知易科罰金之標準。
    (七)末查被告在變更登記申請書上偽造之「乙○○」印文1枚
      ，應依法沒收之。
三、據上論斷，應依刑事訴訟法第452條、第284條之1、第299條
    第1項前段，刑法第2條第1項前段、第216條、第210條、第
    215條、第214條、第219條、修正前刑法第28條、第55條、
    第41條第1項前段，修正前罰金罰鍰提高標準條例第2條，中
    華民國96年罪犯減刑條例第2條第1項第3款、第7條，刑法施
    行法第1條之1，判決如主文。
本案經檢察官郭力菁到庭執行職務
中    華    民    國    99    年    4     月    30    日
                  刑事第十三庭  法  官  李貞瑩
以上正本證明與原本無異。
如不服本判決應於收受送達後10日內向本院提出上訴書狀，並應
敘述具體理由；其未敘述上訴理由者，應於上訴期間屆滿後20日
內向本院補提理由書（均須按他造當事人之人數附繕）「切勿逕
送上級法院」。
                                書記官  陳鳳瀴
中    華    民    國    99    年    4     月    30    日
附錄本案論罪科刑法條
中華民國刑法第216條（行使偽造變造或登載不實之文書罪）
行使第 210 條至第 215 條之文書者，依偽造、變造文書或登載
不實事項或使登載不實事項之規定處斷。
中華民國刑法第210條（偽造變造私文書罪）
偽造、變造私文書，足以生損害於公眾或他人者，處 5 年以下
有期徒刑。
中華民國刑法第214條（使公務員登載不實罪）
明知為不實之事項，而使公務員登載於職務上所掌之公文書，足
以生損害於公眾或他人者，處 3 年以下有期徒刑、拘役或 5 百
元以下罰金。
中華民國刑法第215條（業務上文書登載不實罪）
從事業務之人，明知為不實之事項，而登載於其業務上作成之文
書，足以生損害於公眾或他人者，處 3 年以下有期徒刑、拘役
或 5 百元以下罰金。
附表
┌────────┬────────┬────────┬────────┐
│法        條    │修正前規定      │修正後規定      │新舊法之適用    │
├────────┼────────┼────────┼────────┤
│刑法第214條、第 │刑法第33條第5款 │刑法第33條第5款 │(一)適用舊法。    │
│215條法定本刑關 │規定：「罰金：1 │規定：「罰金：新│(二)本件被告所犯刑│
│於罰金刑最低額部│元以上。」      │台幣1,000元以上 │法第214條、第215│
│分：刑法第33條第│                │，以百元計算之。│條使公務員登載不│
│5款             │                │」              │實及業務登載不實│
│                │                │                │罪，均為刑法分則│
│                │                │                │編未修正之條文而│
│                │                │                │定有罰金刑（銀元│
│                │                │                │500元以下）者， │
│                │                │                │其法定刑罰金最低│
│                │                │                │額部分，經比較新│
│                │                │                │舊法結果，修正後│
│                │                │                │刑法第33條第5款 │
│                │                │                │所定罰最低額較舊│
│                │                │                │法所定罰金最低額│
│                │                │                │為重，自以修正前│
│                │                │                │刑法較有利於被告│
│                │                │                │。              │
├────────┼────────┼────────┼────────┤
│刑法第214條、第 │1.罰金罰鍰提高標│刑法施行法第1 條│查刑法第214條、 │
│215 條法定本刑關│  準條例第1 條前│之1 規定：「中華│第215條規定自72 │
│於罰金刑貨幣單位│  段規定：「依法│民國94年1 月7 日│年6月26日迄今未 │
│部分            │  律應處罰金、罰│刑法修正施行後，│修正，其罰金之法│
│                │  鍰者，就其原定│刑法分則編所定罰│定刑為「500元」 │
│                │  數額得提高為2 │金之貨幣單位為新│（貨幣單位為「銀│
│                │  倍至10倍。」  │台幣。94年1 月7 │元」），依罰金罰│
│                │2.現行法規所定貨│日刑法修正時，刑│鍰提高標準條例第│
│                │  幣單位折算新台│法分則編未修正之│1條前段規定罰金 │
│                │  幣條例第2條規 │條文定有罰金者，│刑提高10倍，再依│
│                │  定：「現行法規│自94年1 月7 日刑│現行法規所定貨幣│
│                │  所定金額之貨幣│法修正施行後，就│單位折算新台幣條│
│                │  單位為圓、銀元│其所定數額提高為│例規定折算，即為│
│                │  或元者，以新台│30倍。但72年6 月│「新台幣15,000元│
│                │  幣元之3倍折算 │26日至94年1 月7 │」。又於刑法施行│
│                │  之。」        │日新增或修正之條│法第1條之1施行日│
│                │                │文，就其所定數額│（即95年7月1日）│
│                │                │提高為3 倍。」  │後，刑法分則所定│
│                │                │                │罰金之貨幣單位改│
│                │                │                │為「新台幣」，就│
│                │                │                │其所定數額提高30│
│                │                │                │倍，罰金額度亦為│
│                │                │                │「新台幣15,000元│
│                │                │                │」，是刑法施行法│
│                │                │                │第1條之1施行後，│
│                │                │                │罰金刑貨幣單位雖│
│                │                │                │有「新台幣」之更│
│                │                │                │易，惟適用結果之│
│                │                │                │罰金額度則無二致│
│                │                │                │，就罰金法定刑提│
│                │                │                │高之「刑罰權規範│
│                │                │                │內容」並無利或不│
│                │                │                │利之變更，另揆諸│
│                │                │                │刑法施行法第1條 │
│                │                │                │之1之立法說明， │
│                │                │                │該條文第2項係「 │
│                │                │                │考量新修正之刑法│
│                │                │                │施行後，不再適用│
│                │                │                │『現行法規所定貨│
│                │                │                │幣單位折算新台幣│
│                │                │                │條例』，為使罰金│
│                │                │                │數額趨於一致，避│
│                │                │                │免衍生新舊法比較│
│                │                │                │適用問題，以緩和│
│                │                │                │實務適用法律之衝│
│                │                │                │擊之前提下，規定│
│                │                │                │第二項如上」，顯│
│                │                │                │見刑法施行法第1 │
│                │                │                │條之第2項增訂後 │
│                │                │                │，自無再與「現行│
│                │                │                │法規所定貨幣單位│
│                │                │                │折算新台幣條例」│
│                │                │                │、「罰金罰鍰提高│
│                │                │                │標準條例」比較新│
│                │                │                │舊法適用之必要（│
│                │                │                │參照最高法院96年│
│                │                │                │度台上字第1464號│
│                │                │                │判決）。        │
├────────┼────────┼────────┼────────┤
│刑法第41條第1 項│刑法第41條第1 項│刑法第41條第1 項│(一)適用舊法。    │
│前段易科罰金部分│前段規定：「犯最│前段規定：「犯最│(二)本件被告行為時│
│                │重本刑為5 年以下│重本刑為5 年以下│之易科罰金折算標│
│                │有期徒刑以下之刑│有期徒刑以下之刑│準，應以銀元100 │
│                │之罪，而受6 個月│之罪，而受6 個月│元至300元折算為1│
│                │以下有期徒刑或拘│以下有期徒刑或拘│日，經依現行法規│
│                │役之宣告，因身體│役之宣告者，得以│所定貨幣單位折算│
│                │、教育、職業、家│新台幣1 千元、2 │新台幣條例第2條 │
│                │庭之關係或其他正│千元或3 千元折算│規定換算為新台幣│
│                │當事由，執行顯有│一日，易科罰金。│後，應以新台幣  │
│                │困難者，得以1 元│」              │300元至900元折算│
│                │以上3 元以下折算│                │為1日，修正後則 │
│                │1日 ，易科罰金。│                │以新台幣1,000 元│
│                │」罰金罰鍰提高標│                │、2,000元3,0 00 │
│                │準條例第2 條（已│                │元折算1日，修正 │
│                │刪除）規定：「依│                │後刑法第41條第1 │
│                │刑法第41條易科罰│                │項前段規定，並非│
│                │金或第42條第2 項│                │較有利於被告，依│
│                │易服勞役者，均就│                │刑法第2條第1項前│
│                │其原定數額提高為│                │段規定，適用行為│
│                │100 倍折算1日 ；│                │時法律即修正前刑│
│                │法律所定罰金數額│                │法第41條第1項前 │
│                │未依本條例提高倍│                │段及罰金罰鍰提高│
│                │數，或其處罰法條│                │標準條例第2條規 │
│                │無罰金刑之規定者│                │定，定其易科罰金│
│                │，亦同。」      │                │之折算標準。    │
├────────┼────────┼────────┼────────┤
│刑法第55條      │犯一罪而其方法或│已刪除          │(一)適用舊法。    │
│牽連犯          │結果之行為犯他罪│                │(二)被告所犯行使偽│
│【全部行為在修正│名者，從一重處斷│                │造私文書罪、行使│
│前】            │。              │                │業務登載不實文書│
│                │                │                │罪及使公務員登載│
│                │                │                │不實罪間，顯有方│
│                │                │                │法、結果之牽連關│
│                │                │                │係，依修正前刑法│
│                │                │                │第55條後段規定，│
│                │                │                │應從一重處斷，於│
│                │                │                │適用新法時應分論│
│                │                │                │併罰，修正後刑法│
│                │                │                │之規定並非較有利│
│                │                │                │於被告，依刑法第│
│                │                │                │2條第1項前段規定│
│                │                │                │，仍應適用修正前│
│                │                │                │刑法第55條後段規│
│                │                │                │定，從一較重之行│
│                │                │                │使偽造私文書罪論│
│                │                │                │處。            │
├────────┼────────┼────────┼────────┤
│刑法第28條      │二人以上共同實施│二人以上共同實行│(一)適用舊法。    │
│共同正犯        │犯罪之行為者，皆│犯罪之行為者，皆│(二)被告與徐敬文間│
│                │為正犯。        │為共犯。        │就本件犯行，有犯│
│                │                │                │意聯絡及行為分擔│
│                │                │                │，既屬實行犯罪行│
│                │                │                │為之正犯，則適用│
│                │                │                │修正施行前之刑法│
│                │                │                │第28條規定論擬，│
│                │                │                │並無不利於被告。│
│                │                │                │因此，應依刑法第│
│                │                │                │2條第1項前段規定│
│                │                │                │，依修正前刑法第│
│                │                │                │28條規定，皆論以│
│                │                │                │共同正犯（最高法│
│                │                │                │院96年度台上字第│
│                │                │                │934號判決參照） │
│                │                │                │。              │
└────────┴────────┴────────┴────────┘

司法院資訊處製作；財團法人民間司法改革基金會備份。
